# Practica Modelos Predictivos: Series Temporales aplicadas al precio de cierre del oro

En esta práctica se intentará predecir el precio de cierre del oro de los siguientes días. Para ello hemos recogido en un archivo llamado datosOro.csv los datos del oro por días, desde 2003 hasta el último trimestre de 2023. Los datos han sido extraidos directamente del FOREX, mercado de divisas mundial.

## Descripción de los datos

Como podemos ver, tenemos 7 columnas: Date: Indica el día sobre el que se muestra la información del resto de campos. Se puede observar que el primer registro empieza el 06/05/2003, llegando los registros hasta el 25/09/2023. También hay que tener en cuenta ciertos saltos de días, debido a que en fin de semana el mercado de FOREX se cierra y no se puede operar. Time: Es la hora de la que se muestra el resto de información. Como vemos, toda la información se recolecto sobre un solo día a una hora concreta, aunque se podia haber hecho con otro rango de tiempos, pero nosotros queremos medir el precio de cierre del día, por lo que necesitamos solo estos datos. Open: Precio de entrada del oro de dicho día medido en dólares High: Precio máximo del oro de dicho día medido en dólares Low: Precio mínimo del oro de dicho día medido en dólares Close: Esta será nuestra variable objetivo, ya que es lo que queremos predecir, el precio de cierre del día medido Volume: Número de lotes vendidos en el día, que en el caso del oro es de 100 onzas de oro por lote.

Como hemos visto, no tiene mucho sentido quedarnos con la columna time, ya que no operamos a nivel de horas ni tiempos inferiores, por lo que esta columna no aporta valor.

```{r}
library(dplyr)
library(psych)

Dataset <- read.csv("datosOro.csv")

#transformamos la variable date en un tipo Date

Dataset$Date <- as.Date(as.character(Dataset$Date),format = "%Y%m%d")

# Imprimimos los 10 primeros y los 10 últimos valores 
print(head(Dataset,10))
print(tail(Dataset,10))

#en este caso, no nos interesa saber mínimos ni ningun tipo de información estadistica sobre Time ni Date

describe(Dataset[,-c(1,2)])

Dataset <- Dataset[,-2]


```

## MissMap

Según la imagen parece que no falte nada, pero es mentira, ya que en la fecha sabemos que el mercado cierra los fin de semanas. Sin embargo, para nuestro caso de estudio no nos importa esto ya que con considerar una semana de 5 días en vez de 7 sería suficiente. Por lo que aunque técnicamente falten datos, podemos asumir que están todos los datos.

```{r}

library(Amelia)
missmap(obj = Dataset, main = "Dataset Oro", legend = FALSE)


```

## Tendencias

Con estas imagenes podemos ver la tendencia alcista del mercado del oro.

```{r}


library(gridExtra)
library(ggplot2)
t1 <- ggplot(data=Dataset, aes(x=Date,y=Open)) +
geom_point() +
geom_smooth(formula = y ~ x, method = "loess", color = 'red') +
theme_minimal() +
labs(title = "R1: Date - Open")
t2 <- ggplot(data=Dataset, aes(x=Date,y=High)) +
geom_point() +
geom_smooth(formula = y ~ x, method = "loess", color = 'red') +
theme_minimal() +
labs(title = "R2: Date - High")
t3 <- ggplot(data=Dataset, aes(x=Date,y=Low)) +
geom_point() +
geom_smooth(formula = y ~ x, method = "loess", color = 'red') +
theme_minimal() +
labs(title = "R3: Date - Low")
t4 <- ggplot(data=Dataset, aes(x=Date,y=Close)) +
geom_point() +
geom_smooth(formula = y ~ x, method = "loess", color = 'red') +
theme_minimal() +
labs(title = "R4: Date - Close")
t5 <- ggplot(data=Dataset, aes(x=Date,y=Volume)) +
geom_point() +
geom_smooth(formula = y ~ x, method = "loess", color = 'red') +
theme_minimal() +
labs(title = "R5: Date - Volume")

grid.arrange(t1, t2, t3, t4, t5, ncol = 2)
```

## Correlación entre variables

Como vemos existe una alta correlación entre todas las variables, lo cual es un mal signo, indicando que todas las variables representan lo mismo.

```{r}
library(corrplot)
cor(Dataset[,-1])

#como esto no se ve muy claro vamos a dibujarlo como una matriz mas bonita

correlacion <- round(cor(Dataset[,-1]), 4) #redondeamos a 4 valores por que vemos que muchos son 0.999
corrplot(correlacion, method="number", type="upper")

```

## Conversión a serie temporal

Ahora vamos a hacer la serie temporal sobre nuestra variable objetivo (close). Para ello como tenemos registros de dias pondremos de frecuencia 5 ya que consideraremos que los sábados y domingos no existen haciendo que del viernes se vuelva al lunes.

```{r}
close <- Dataset[,c(5)]
close.ts = ts(close, start = as.Date("2003-05-06"), frequency = 5)

```

## Test de Dickey-Fuller

Es necesario ver si la serie cumple el test de Dickey-Fuller para ver es estacionaria o no, ya que una serie no estacionaria puede introducir sesgos y dificultades en el análisis estadístico y la modelización, lo que puede afectar la calidad de las conclusiones y predicciones derivadas de dicha serie temporal.

### Datos sin procesamiento

Como vemos no es estacionaria ya que el pvalue es mayor a 0.05 y por lo tanto no se puede descartar la hipótesis nula.

```{r}
library(tseries)
plot(tail(close.ts, 200))
adf.test(close.ts, alternative = "stationary")
```

### Datos con transformación logarítmica

Aplicamos a continuación una transformación logarítmica a los datos para tratar de convertir la serie en estacionaria. Como vemos, una vez más el p-valor sigue siendo mayor que el 0.05 por lo que es necesario diferenciar la serie.

```{r}
serielogC <- log(close.ts)
plot(tail(serielogC,200))
adf.test(serielogC, alternative = "stationary")
```

### Datos diferenciados

En esta ocasión el p-valor si que es menor a 0.05 por lo que se descarta la hipótesis nula y se puede considerar que la serie es estacionaria.

```{r}
dif1 <- diff(close.ts, differences = 1)
plot(tail(dif1,200))
adf.test(dif1)
```

## Modelo

En primer lugar debemos analizar las funciones de autocorrelación y de autocorrelación parcial.

Para hallar el valor de p nos fijamos en la función de autocorrelación parcial y comprobamos que hay 3 retardos que se se escapan de las franjas azules, es decir, que hay 3 retardos significativos, sin embargo, al ver que no decae la función se puede asumir que si se pusieran más retardos habría más por lo que se podría considerar que existe una estructura y por lo tanto **p = 0**.

Para el valor de q nos fijamos en la función de autocorrelación y vemos que aparte del primer retardo (que siempre tendrá valor 1 por lo que no se debe tener en cuenta) no existe ningún retardo significativo, por lo que **q = 0**.

Al haber diferenciado una única vez sabemos que **d = 1**,nos encontramos ante un modelo **ARIMA (0,1,0)** que podemos comprobar utilizando la función auto-arima que nos devuelve la siguiente información:

```{r}
par(mfrow=c(2,2), mar=c(4,4,4,1) + .1)
acf(dif1)
pacf(dif1)
acf(ts(dif1, frequency = 1))
pacf(ts(dif1, frequency = 1))
```

Aplicamos un autoarima para confirmar que el modelo es ARIMA(0,1,0) y nos devuelve que efectivamente se trata de un ARIMA(0,1,0) 'with drift', esto nos indica que se trata de un modelo que realiza una media de los valores anteriores y realiza un ajuste constante a esta.

```{r}
library(forecast)
modelC=auto.arima(close.ts)
modelC
summary(modelC)

```

## Resultados

Vamos a comprobar el Ljung Box Test para ver la bondad del modelo creado. El Ljung Box Test indica que no se rechaza la hipótesis nula por lo que los datos siguen una estructura de ruido blanco y por lo tanto no pueden ser predichos de forma adecuada con el modelo.

```{r}
Box.test(residuals(modelC), type = "Ljung-Box")
error_modelT=residuals(modelC)
plot(error_modelT)
```

De todas formas realizaremos la predicción de los 28 próximos días.

```{r}
library(astsa)
sarima_model <- sarima(close.ts, p = 0, d = 1, q = 0)
result <- sarima.for(close.ts, n.ahead=28, 0,1,0)


print("Predicciones:")
print(result$pred)

```

# Bondad de los ajustes

Ahora realizaremos un estudio sobre cómo de bueno es el modelo. No hemos separado los datos en test training y validation, ya que el valor de cierre del oro de un día se puede buscar públicamente, por lo que los datos a comparar son los de los días siguientes del mercado. Los días a probar serán del 26/09/2023 al 03/11/2023.

Como vemos, las medidas son bastante altas, no siendo una bondad realmente buena. Esto se puede observar en las gráficas, viendo como la gráfica real tiene momentos en los que bajo el valor del oro, y picos donde subió el valor bastante, mientras en la gráfica de las predicciones se ve una subida constante, no siendo fiel a la realidad.

```{r}
library("Metrics")

datos_reales_close = c(1875.2,1864.9,1848.6,1828.0,1822.9,1821.3,1820.2,1832.9,1861.5,1860.4,1874.4,1868.9,1932.6,1920.1,1923.1,1947.7,1974.4,1997.2,1972.9,1971.1,1979.7,1984.7,2006.4,1996.1,1983.8,1982.6,1985.8,1992.6)

plot(datos_reales_close)
plot(result$pred)

print("RMSE y MSE")
rmse(datos_reales_close, c(result$pred))
mean((datos_reales_close - result$pred)^2)

```
